臺灣高等法院民事判決
110年度上易字第332號
上  訴  人  黃瑞琪  
被  上訴人  廖婉夙  
上列當事人間請求拆屋還地等事件，上訴人對於中華民國109年1
0月30日臺灣新北地方法院109年度重訴字第204號第一審判決提
起上訴，本院於110年8月18日言詞辯論終結，判決如下：
    主      文
上訴駁回。
第二審訴訟費用由上訴人負擔。
    事實及理由
壹、程序方面：
    上訴人經合法通知未於言詞辯論期日到場，核無民事訴訟法
    第386條所列各款情形，爰依被上訴人之聲請，由其一造辯
    論而為判決。
貳、實體方面：
一、被上訴人主張：坐落新北市○○區○○○段0000地號土地（下稱
    系爭土地）為伊與訴外人許永壽共有，應有部分依序為45/1
    00及55/100。詎上訴人擅自以其所有如本判決附圖（下稱附
    圖）編號A（面積30.56平方公尺）所示未辦理保存登記之2
    層建物（門牌號碼新北市○○區○○○路00巷00號，下稱系爭建
    物），無權占有系爭土地，爰依民法第179條規定，求為命
    上訴人給付自民國108年12月1日起至同年月31日止，按申報
    地價年息6％計算之相當於租金之不當得利新臺幣（下同）1,
    485元，及自109年1月1日起至返還系爭土地之日止，按月給
    付以同上方式計算之不當得利1,474元之判決。原審就此部
    分為上訴人敗訴之判決，上訴人提起上訴，被上訴人答辯聲
    明：上訴駁回。（至被上訴人逾此部分之拆屋還地請求，經
    原審駁回，未據其聲明不服，非本院審理範圍）
二、上訴人未於言詞辯論期日到場，亦未提出上訴理由狀作何聲
    明陳述，其於原審答辯理由略以：
　㈠伊另案向系爭土地之共有人許永壽提起債務人異議之訴（案
    號：原法院108年度訴字第3170號），而被上訴人及許永壽
    均為系爭土地之共有人，是被上訴人提起本件訴訟乃重複起
    訴，有違一事不再理原則。
  ㈡許永壽另案對張益治提起拆屋還地之訴（案號：原法院104年
    度訴字第1425號、本院105年度重上字第61號），於上開判
    決確定前，皆未對訴外人即系爭建物原事實上處分權人饒連
    金起訴，故原法院107年度司執字第89642號執行程序之執行
    名義（即本院105年度重上字第61號判決）不及於饒連金及
    系爭建物。又系爭建物係由原建商與地主以租地建屋方式成
    立契約，迄今原地主尚未對饒連金終止租地建屋之契約等語
    ，資為抗辯。
三、經查，被上訴人與許永壽均為系爭土地之共有人，應有部分
    依序為45/100及55/100。許永壽另案依民法第767條第1項前
    段、第821條及第179條規定，請求訴外人即上訴人之前手張
    益治拆除坐落系爭土地上之系爭建物、返還系爭土地，及給
    付相當於租金之不當得利，業經原法院104年度訴字第1425
    號判決張益治應將上開判決如附圖D所示建物（面積37.41平
    方公尺）拆除，將該部分土地返還予許永壽及全體共有人，
    及自104年5月1日起至返還系爭土地之日止，按月給付許永
    壽764元；張益治不服提起上訴後，經本院105年度重上字第
    61號判決（下稱61號確定判決）駁回上訴確定。許永壽即持
    61號確定判決（僅就不當得利部分）為執行名義，聲請對張
    益治之財產（即系爭建物）強制執行（案號：原法院107年
    度司執字第89642號，下稱系爭執行事件）。嗣系爭執行事
    件於108年5月9日公開拍賣系爭建物，由上訴人得標買受，
    執行法院於同年月21日核發不動產權利移轉證書予上訴人。
    又上訴人所有如附圖編號A所示建物（面積30.56平方公尺）
    占有系爭土地等情，有系爭土地登記謄本、61號確定判決、
    系爭執行事件108年4月11日新北院輝107司執宿字第89642號
    通知、不動產權利移轉證書、勘驗筆錄及現場照片等在卷可
    稽（見原審簡字卷第51至77頁；原審訴字卷第73至87、141
    、143、147頁），堪信為真實。
四、本院判斷：
　㈠查原判決認定：本件被上訴人主張上訴人所有之系爭建物無
    權占有系爭土地，依民法第767條第1項前段、第821條規定
    ，請求上訴人將坐落系爭土地上如附圖所示A部分（面積30.
    56平方公尺）之系爭建物拆除，將該部分土地返還予被上訴
    人及其他全體共有人，此部分聲明、請求之原因事實及訴訟
    標的法律關係，與許永壽於61號確定判決中，依民法第767
    條、第821條規定，請求張益治拆除如該判決附圖D所示建物
    （面積37.14平方公尺，門牌號碼為新北市○○區○○○路00巷00
    號），將系爭土地返還予其及全體共有人部分，均屬相同，
    雖本件與61號確定判決之當事人有部分不同，但系爭確定判
    決之既判力對於兩造均生效力，仍屬同一事件，本件應為61
    號確定判決之既判力所及，故認被上訴人請求拆屋還地部分
    不合法，駁回此部分起訴。又被上訴人就原審判決其敗訴（
    即拆屋還地之請求）部分，未據聲明不服，該部分應已確定
    ，而本件上訴人未提出上訴聲明，應係就原判決對其不利部
    分提起上訴，故本件審理範圍應以被上訴人請求上訴人給付
    不當得利部分為限，而上訴人於原審並未就此部分為任何答
    辯，先予敘明。
　㈡被上訴人請求上訴人給付不當得利，是否可採？
　⒈按無法律上之原因而受利益，致他人受損害者，應返還其利
    益，民法第179條前段定有明文。而無權占有他人之土地，
    可能獲得相當於租金之利益，為社會之通常觀念，最高法院
    61年台上字第1695號判決意旨參照。查上訴人所有之系爭建
    物占用系爭土地如附圖編號A所示、面積30.56平方公尺部分
    ，業經原審重新測量，並有勘驗筆錄及新北市三重地政事務
    所函覆之土地複丈成果圖可憑（見原審訴字卷第73、111頁
    ），其為無正當權源占用系爭土地，已為61號確定判決認定
    明確，上訴人係無法律上之原因而受利益，致被上訴人受有
    不能使用該部分土地之損害，依前揭說明，被上訴人自得按
    其應有部分比例，請求上訴人就所占土地部分返還相當於租
    金之利益。
　⒉次按城市地方房屋之租金，以不超過土地及其建築物申報總
    價年息10％為限，上開規定於租用基地建築房屋準用之，土
    地法第97條、第105條分別定有明文，而依土地法施行法第2
    5條規定，土地法第97條規定之土地價額係指法定地價而言
    ，依土地法第148條規定，土地所有權人依土地法所申報之
    地價為法定地價。是城市地方建築基地之租金亦應以土地申
    報地價年息10％為上限。惟基地租金之數額，除以基地申報
    地價為基礎外，尚須斟酌基地之位置，工商業繁榮之程度，
    承租人利用基地之經濟價值及所受利益等項，並與鄰地租金
    相比較，以為決定，最高法院68年度台上字第3071號判決要
    旨參照。本件上訴人以系爭建物無權占有系爭土地之面積為
    30.56平方公尺，已如前述。又系爭土地於108年公告地價為
    每平方公尺27,000元，於109年申報地價為每平方公尺21,44
    0元，此有新北不動產愛連網查詢資料、系爭土地第一類謄
    本在卷可稽（見本院卷第87頁；原審訴字卷第141頁）。查
    系爭土地坐落新北市三重區大同南路82巷，周遭有光興國小
    、三重醫院、正義郵局、天台影城，附近有捷運台北橋站及
    菜寮站，生活及交通便利，但系爭土地位在狹窄巷道，一邊
    通往大同市場，一邊通往花圃及停車區，無法直通大馬路，
    且系爭建物係作為住宅使用等情，有現場照片、Google網路
    地圖、房屋現況圖等附卷可考（見原審訴字卷第77至87、95
    至101頁；本院卷第89、91頁）。本院審酌系爭土地之坐落
    位置、繁榮程度、經濟用途、交通便利性及生活機能完善度
    等情，並考量上訴人占用系爭土地所得之經濟價值與所受利
    益，認以系爭土地申報地價6％為計算租金之標準為適當。從
    而被上訴人請求上訴人給付108年12月1日至同年月31日期間
    相當租金之不當得利1,485元，及自109年1月1日起至返還系
    爭土地之日止，按月給付1,474元（計算式詳如附表所示）
    ，應屬可取，逾此部分之請求不能准許。
五、綜上所述，被上訴人依民法第179條規定，請求上訴人給付1
    ,485元，及自109年1月1日起至返還系爭土地之日止，按月
    給付1,474元，為有理由，應予准許。從而原審所為上訴人
    敗訴之判決，並無不合，上訴論旨指摘原判決不當，求予廢
    棄改判，為無理由，應駁回上訴。
六、本件事證已臻明確，兩造其餘之攻擊或防禦方法及所用之證
    據，經本院斟酌後，認為均不足以影響本判決之結果，爰不
    逐一論列，附此敘明。
七、據上論結，本件上訴為無理由，依民事訴訟法第449條第1項
    、第78條、第463條、第385條第1項前段，判決如主文。
中　　華　　民　　國　　110 　年　　9 　　月　　8 　　日
                  民事第十六庭  
                        審判長法  官  朱耀平
                              法  官  呂明坤
                              法  官  羅立德
正本係照原本作成。
不得上訴。
中　　華　　民　　國　　110 　年　　9 　　月　　10　　日
　　　　　　　　　　    　　　書記官  葉蕙心　　　　　
附表：
一、上訴人於108年12月1日起至同年月31日期間，應給付被上訴
    人1,485元（計算式：108年度公告地價每平方公尺27,000元
    ×80％×占用面積30.56平方公尺×年息6％×被上訴人之應有部分
    45/100÷12月，元以下四捨五入，下同）。
二、上訴人自109年1月1日起至返還系爭土地之日止，應按月給
    付被上訴人1,474元（計算式：109年度申報地價每平方公尺
    21,440元×占用面積30.56平方公尺×年息6％×被上訴人之應有
    部分45/100÷12月）。